【裁判字號】    99,選上訴,614
【裁判日期】    990811
【裁判案由】    賄選
【裁判全文】
臺灣高等法院臺南分院刑事判決       99年度選上訴字第614號
上  訴  人
即  被  告  甲○○
選任辯護人  李進勇律師
上列上訴人因賄選案件，不服臺灣雲林地方法院99年度選訴字第
5號中華民國99年5月21日第一審判決（起訴案號：臺灣雲林地方
法院檢察署98年度選偵字第32號），提起上訴，本院判決如下：
    主  文
原判決撤銷。
甲○○犯選舉罷免法第九十九條第一項之交付賄賂罪，處有期徒
刑壹年柒月，緩刑肆年，並應於本案判決確定後壹年內，向國庫
支付新台幣拾萬元，及向執行檢察官指定之政府機關、政府機構
、行政法人、社區或其他符合公益目的之機構或團體，提供捌拾
小時之義務勞務，緩刑期間付保護管束；褫奪公權肆年。
    事  實
一、甲○○、李碧雲、廖新傳皆設籍於雲林縣二崙鄉三和村，均
    具雲林縣議會第17屆縣議員第4 選區縣議員投票權人之身分
    。甲○○為求該選區登記第1 號之候選人廖錦珠順利當選，
    竟基於行賄之犯意，以每票新台幣（下同）500 元之價格，
    於民國（下同）98年12月4日上午7時許，在雲林縣二崙鄉三
    和村三塊厝34號李碧雲住處前 ，交付1,000元予李碧雲，並
    囑託李碧雲及其夫廖新傳於此次縣議員選舉時，投票予登記
    第1號之候選人廖錦珠 。李碧雲雖對於甲○○交付現金之目
    的係在約其投票權為一定之行使已有認識，但仍予以收受，
    而許以投票權為一定之行使 ，惟除其自身所收受之500元以
    外之其餘賄款500元，並未轉告及轉交予其夫廖新傳 ，此部
    分因而僅止於預備階段（李碧雲所涉有投票權人收受賄賂罪
    ，由檢察官為緩起訴處分確定）。嗣經檢察官接獲情資指揮
    偵辦，李碧雲並交出所收受之賄賂共1,000元。
二、案經法務部調查局雲林縣調查站、雲林縣警察局西螺分局報
    請臺灣雲林地方法院檢察署檢察官偵查起訴。
    理  由
一、認定犯罪事實所憑之證據及理由
（一）公訴人、被告及辯護人，均同意下述之供述或非供述證據
      之證據能力，本院審酌前開證據之作成或取得之狀況，並
      無非法或不當取證之情事，且亦無顯不可信之情況，並無
      證據力明顯過低之情形，復經本院於審判期日就上開證據
      依法進行調查、辯論，依刑事訴訟法第159條之5規定，均
      具有證據能力，合先敘明。
（二）上揭犯罪事實，業據被告甲○○於本院審理時坦承不諱，
      核與證人李碧雲、廖新傳證述情節相符（見98年選他字第
      220號卷6至10、12至16、20至26、64至65、72至74、76至
      77、103頁，原審卷66至91頁） 。並有李碧雲繳回之現金
      1000元及雲林縣第17屆縣議員選舉人名冊（原審卷第49至
      51頁）在卷可憑，本件事證明確，被告之犯行洵堪認定，
      應予依法論科。
二、論罪科刑之理由
（一）
    １按公職人員選舉罷免法第99條第1項投票行賄罪 ，以對於
      有投票權之人，行求期約或交付賄賂或其他不正利益，而
      約其不行使投票權或為一定之行使者為構成要件。其行求
      期約、交付行為，係屬階段行為，其行求賄選階段，屬行
      賄者單方意思表示行為，不以相對人允諾為必要，而交付
      賄選階段，除行賄者有實施交付賄賂行為外，因對收受賄
      賂者，刑法第143條有投票受賄罪之處罰規定，2者乃必要
      共犯中之對向犯，以2個以上之行為者 ，彼此相互對立之
      意思經合致而成立犯罪，雖不以收受者確已承諾，或進而
      為一定投票權之行使為必要，仍須於行賄人交付賄賂或其
      他不正利益時，受交付之相對人對其交付之目的已然認識
      而予收受，其交付賄賂或其他不正利益之犯行始克成立，
      行賄者方得論以交付賄賂罪（最高法院94年度台上字第38
      19號判決參照）。
    ２所謂「許以（投票權）為一定之行使」者，只要投票權人
      之允許，係因受到收受之賄賂或不正利益影響而決定即可
      ，至於允許之方法，既不限於事前或事後同意，明示、默
      示均無不可，事後是否依約投票或不投票，更不影響罪責
      。
    ３本件被告甲○○係基於投票行賄之犯意，以每票500元之
      代價交付予具有投票權之李碧雲，李碧雲亦知悉交付款項
      之意涵，綜合社會價值觀念、授受雙方之認知及其交付現
      金之客觀情狀以觀，足認該現金之交付、收受與投票權為
      一定行使間，具有對價關係。至被告甲○○對李碧雲行賄
      之同時，併委託李碧雲轉達被告行賄之意思及轉交賄款與
      其夫廖新傳，而同時對李碧雲彼本人行賄及預備對其夫廖
      新傳行賄，僅應論以一投票行賄罪〔詳如後述（二）〕。
    ４核被告甲○○對李碧雲所為賄選犯行，係觸犯公職人員選
      舉罷免法第99條第1項之對於有投票權之人 ，交付賄賂，
      而約其投票權為一定行使罪。
（二）又公職人員選舉罷免法之投票行賄罪係侵害國家法益之罪
      ，以一行為同時對多數有投票權之人交付賄賂，約其不行
      使投票權或為一定之行使，祇侵害一個國家法益，應僅成
      立一投票行賄罪。而該罪之預備犯，僅止於該罪著手實行
      前之準備階段，嗣若進而實行行賄之行為，即為行賄所吸
      收，不另論罪。則以一行為同時對多數有投票權人行賄，
      尚且論以一罪，其以一行為同時對多數有投票權之人部分
      賄選，部分尚在預備賄選階段，尤僅能論以一罪。被告甲
      ○○對李碧雲行賄之同時，併委託李碧雲轉達被告行賄之
      意思及轉交賄款與其夫廖新傳，而同時對李碧雲本人行賄
      及預備對其夫廖新傳行賄，自應論以一投票行賄罪。
（三）按選舉罷免法第九十九條第一項之交付賄賂罪之之法定刑
      為「三年以上十年以下有期徒刑，得併科新臺幣一百萬元
      以上一千萬元以下罰金」 ，查被告甲○○僅對李碧雲1人
      ，交付賄款1,000元，情節輕微 ，且於本院審理時坦承犯
      行，頗有悔意，如量處法定最低度刑有期徒刑三年，殊嫌
      過重，其犯罪之情狀顯可憫恕，爰依刑法第59條之規定減
      輕其刑。
（四）爰審酌被告之前科素行，以破壞公平、公正選舉至鉅之買
      賣方式，敗壞選風，對於民主選舉造成嚴重傷害，及犯後
      坦承犯行，態度良好等一切情狀，分別量處如主文所示之
      刑。又公職人員選舉罷免法第113條第3項規定，犯本章（
      第五章妨害選舉罷免之處罰）之罪或刑法分則第六章之妨
      害投票罪，宣告有期徒刑以上之刑者，並宣告褫奪公權。
      爰依上述規定及刑法第37條第2項規定，宣告褫奪公權4年
      。
（五）按公職人員選舉罷免法第99條第 3項固規定預備或用以行
      求期約或交付之賄賂，不問屬於犯人與否，沒收之。但如
      其賄賂已交付與有投票權人收受 ，收受者係犯刑法第143
      條第1項之罪 ，其收受之賄賂應依刑法第143條第2項之規
      定，於其對向共犯所犯投票受賄罪之從刑宣告沒收之，如
      全部或一部不能沒收時，追徵其價額，此時即不得再依上
      開規定對交付賄賂者為沒收之宣告，最高法院95年度台上
      字第147號判決意旨可資參照 。本件交付李碧雲之賄款，
      揆諸前述說明，即應依刑法第143條第2項之規定，於其對
      向共犯李碧雲所犯投票受賄罪之從刑宣告沒收之，如全部
      或一部不能沒收時，追徵其價額，而不於本案宣告沒收，
      併此敘明。
（六）按緩刑宣告，得斟酌情形，命犯罪行為人向公庫支付一定
      之金額，及向向政府機關、政府機構、行政法人、社區或
      其他符合公益目的之機構或團體，提供貳佰肆拾小時之義
      務勞務，刑法第74條第2項第4、5款分別定有明文 。本院
      審酌被告甲○○未曾因故意犯罪受有期徒行以上之宣告，
      如被告甲○○於本案判決確定後一年內向公庫支付十萬元
      ，及向執行檢察官指定之政府機關、政府機構、行政法人
      、社區或其他符合公益目的之機構或團體，提供80小時之
      義務勞務，對國家社會有所回饋，應可認為其經此科刑之
      教訓後，已知所警惕而無再犯之虞 ，只須為刑罰之宣告，
      即足以策其自新 ，而認以暫不執行為適當，爰併為緩刑4
      年，緩刑期間內付保護管束之宣告。
三、撤銷原判決之理由
    被告甲○○對李碧雲之夫廖新傳交付賄賂之犯行，因賄賂之
    意思及款項均尚未到達廖新傳，此部分所為，僅止於預備交
    付賄賂之階段，已如前述，原審漏未論及，容有未洽。
四、適用的法律：
（一）刑事訴訟法第369條第1項前段、第364條、第299條第1項
      前段。
（二）公職人員選舉罷免法第99條第1項、第113條第3項。
（三）刑法第11條前段、第59條、第37條第2項、第74條第1項第
      1款、第2項第4、5款、第93條第1項第2款。
本案經檢察官吳忠賢到庭執行職務。
中    華    民    國    99    年    8     月    11    日
                  刑事第三庭    審判長法  官    陳義仲
                                      法  官    宋明中
                                      法  官    蔡勝雄
以上正本證明與原本無異。
如不服本判決應於收受送達後10日內向本院提出上訴書狀，其未
敘述上訴理由者，並得於提起上訴後10日內向本院補提理由書（
均須按他造當事人之人數附繕本）「切勿逕送上級法院」。
                                      書記官    汪姿秀
中    華    民    國    99    年    8     月    11    日
附錄本案論罪科刑法條：
公職人員選舉罷免法第99條第1項
對於有投票權之人，行求期約或交付賄賂或其他不正利益，而約
其不行使投票權或為一定之行使者，處3年以上10年以下有期徒
刑，得併科新臺幣1百萬元以上1千萬元以下罰金。
備註：
  一、依刑法第74條第4項規定，上開本院所命被告給付之內容
     （即命甲○○向國庫支付新台幣拾萬元部分）得為民事強
      制執行名義。
  二、依刑法第75條之1第1項第4款規定 ，被告違反本院所定前
      開主文第二、三項所示命其所為之事項情節重大，足認原
      宣告之緩刑難收預期效果，而有執行刑罰之必要者，得撤
      銷緩刑之宣告。

司法院資訊處製作；財團法人民間司法改革基金會備份。
